【裁判字號】    97,訴,1390
【裁判日期】    980416
【裁判案由】    返還不當得利
【裁判全文】
臺灣高雄地方法院民事判決              97年度訴字第1390號
原      告  乙○○
            丁○○
共      同
訴訟代理人  黃建雄律師
被      告  壬  ○即甲○○承.
            己○○即甲○○承.
            庚○○即甲○○承.
            戊○○即甲○○承.
            辛○○即甲○○承.
共      同
訴訟代理人  郭家駿律師
上當事人間返還不當得利事件，本院於民國98年3 月26日言詞辯
論終結，判決如下：
    主  文
被告應給付原告各新臺幣壹佰參拾壹萬玖仟壹佰陸拾陸元，及自
民國九十七年五月二十七日起至清償日止，按年息百分之五計算
之利息。
被告應自民國九十七年十一月十日起至與癸○○間坐落高雄
市○○區○○段八小段二三二七地號、二三二九地號土地租賃關
係終止之日止，按月於每月十一日給付原告各新臺幣壹萬柒仟伍
佰元。
訴訟費用由被告負擔。
本判決第一、二項於原告以新臺幣玖拾伍萬元供擔保後，得假執
行。但被告如以新臺幣貳佰柒拾玖萬捌仟參佰參拾貳元為原告預
供擔保，得免為假執行。
    事實及理由
壹、程序方面：
一、按當事人死亡者，訴訟程序在有繼承人、遺產管理人或其他
    依法令應續行訴訟之人承受其訴訟以前當然停止。又民事訴
    訟法第168 條至第172 條規定之承受訴訟人，於得為承受時
    ，應即為承受之聲明；如當事人不聲明承受訴訟時，法院亦
    得依職權以裁定命其續行訴訟，民事訴訟法第168 條、第17
    5 條、第178 條分別定有明文。查訴外人甲○○在起訴後，
    於民國97年12月19日死亡，原告於98年2 月16日具狀向本院
    聲明由甲○○之繼承人即壬○、己○○、王瑞麒、戊○○、
    辛○○承受訴訟，各該繼承人亦均無向本院聲明拋棄繼承或
    限定繼承，此有戶籍謄本、繼承系統表、聲明承受訴訟狀及
    本院民事紀錄科查詢表在卷可稽（卷第142-148 、156 頁）
    ，核與前揭規定相符，應予准許。
二、按訴之變更或追加，非經他造同意，不得為之；但請求之基
    礎事實同一者，不在此限，民事訴訟法第255 條第1 項第2
    款定有明文。又所謂請求之基礎事實同一，係指變更或追加
    之訴與原訴之主要爭點有共同性，各請求利益之主張在社會
    生活上可認為同一或關聯，而就原請求之訴訟及證據資料，
    於審理繼續進行在相當程度範圍內具有同一性或一體性，得
    期待於後請求之審理予以利用，俾先後兩請求在同一程序得
    加以解決，避免重複審理，進而為統一解決紛爭者。
三、本件原告依民法第179 條之規定，主張坐落高雄市○○區○○段八小段2327地號、2329地號土地（下稱系爭土地，或僅
    稱2327號土地、2329號土地）為原告與訴外人丙○○及甲○○所共有，應有部分各4 分之1 。詎甲○○占有使用系爭土
    地並出租他人，未將原告應得之租金利益分配與原告，而請
    求被告各給付自82年6 月20日起至85年1 月31日止將2329號
    土地出租與訴外人古阿成所收取之租金；及自93年8 月10日
    起至94年3 月9 日止共7 個月，暨自94年3 月10日起至97年
    11月9 日止共44個月，出租與訴外人癸○○該各月收取之租
    金，依上開所收取租金之總額，按原告應有部分比例給付各
    原告應得之數額及其法定利息。嗣又以被告與癸○○之租約
    仍然存在，而被告前收取系爭土地租金後，卻未將所收金錢
    及孳息按比例返還原告，認有預為請求該未收取租金應分配
    之利益，而於97年11月20日追加起訴被告應自97年11月10日
    起至癸○○終止承租系爭土地時止，按月於每月11日給付原
    告各新臺幣（下同）1 萬7,500 元等語。核原告追加之訴，
    係就被告是否應返還出租系爭土地所得收益之同一基礎事實
    為請求，各請求利益之主張在社會生活上可認為同一或關連
    ，就原請求之訴訟及證據資料，可於審理程序中共通為用，
    避免重複審理，符合民事訴訟法第255 條第1 項第2 款之規
    定，其訴之追加為合法，應予准許。
貳、實體部分：
一、原告主張：原告與丙○○、甲○○為兄弟，系爭土地為其等
    共有，應有部分各4 分之1 。甲○○未經原告同意，自82年
    6 月20日起至85年1 月31日止，將2329號土地出租與古阿成
    ，每月收取租金5 萬元，合計收取租金156 萬6,666 元；嗣
    又將系爭土地出租與癸○○，其中自93年8 月10日起至94年
    3 月9 日止共7 個月，每月收取租金9 萬元，自94年3 月10
    日起至97年11月9 日止共44個月，每月收取租金7 萬元，合
    計收取租金371 萬元。以上共收取租金527 萬6,666 元，而
    超逾其應有部分4 分之1 收取之租金，即屬無法律上之原因
    而受利益，並致原告每人受有131 萬9,166 元之損害。又被
    告與癸○○之租約迄今仍然存在，而被告前收取系爭土地租
    金後，卻未將所收租金及孳息按比例返還原告，故有預為請
    求該未收取租金每月應受分配利益1 萬7,500 元之必要，爰
    依不當得利之法律關係提起本訴，並聲明：(一)被告應給付原
    告各131 萬9,166 元，及自起訴狀繕本送達翌日起至清償日
    止，按年息百分之5 計算之利息。(二)被告應自97年11月10日
    起至與癸○○終止承租系爭土地時止，按月於每月11日給付
    各原告1 萬7,500 元。(三)願供擔保，請准宣告假執行。
二、被告則以：系爭土地本為農地，為原告及丙○○、甲○○共
    有，應有部份各4 分之1 ，惟系爭土地於母親王顏有在世時
    ，只有甲○○務農，原告自始即同意甲○○單獨耕作使用收
    益，且原告至93年才向甲○○請求，顯然就系爭土地之使用
    收益早有分管協議。則甲○○雖有將系爭土地先後出租與古
    阿成、癸○○並收取租金，亦無不當得利之可言。再者，被
    告與癸○○之租約雖仍然存在，但癸○○未必按期給付，且
    租金將來會有變動之可能，並無預為請求之必要等語置辯，
    並聲明：(一)駁回原告之訴及假執行之聲請。(二)如受不利判決
    ，願供擔保，請准宣告免為假執行。
三、下列事項為兩造所不爭執，均認屬實：
（一）系爭土地為原告及丙○○、甲○○所共有，應有部份各4
      分之1 。嗣甲○○於97年12月19日死亡，並由被告承受本
      件訴訟，被告均未向本院聲明限定繼承或拋棄繼承等情，
      有系爭土地之登記謄本、戶籍謄本、繼承系統表、本院民
      事紀錄科查詢單、本院93年度重訴字第539 號、臺灣高等
      法院高雄分院95年度重上字第13號及最高法院97年度台上
      字第1489號判決在卷可參。
（二）系爭土地自始即由甲○○單獨使用收益，並自82年6 月20
      日起，先後將系爭土地出租與古阿成、癸○○，古阿成部
      分每月收取租金5 萬元，合計收取租金156 萬6,666 元，
      此有土地租賃契約書附卷可憑。
（三）原告母親王顏有係於77年7 月24日過世，有王顏有除戶戶
      籍謄本存卷可查。而75年間系爭土地因重劃變更為建地後
      ，甲○○即不再耕作使用，自75年至82年6 月19日止亦無
      出租系爭土地為使用收益之情形。
四、本件爭點：
（一）兩造就系爭土地有無由甲○○1 人為使用收益之分管協議
      ？
（二）如原告主張為真，其每人可請求之金額為若干？
（三）原告請求被告自97年11月10日起至與癸○○間租賃關係終
      止時止，按月於每月11日給付各原告1 萬7,500 元，有無
      理由？
五、本院之判斷：
（一）兩造就系爭土地有無由甲○○1 人為使用收益之分管協議
      ？
   1、按當事人主張有利於己之事實，就其事實有舉證之責任，
      民事訴訟法第277 條定有明文。若原告已盡其舉證責任，
      被告於其有利之抗辯事實，亦應負證明之責任。易言之，
      原告就其應為舉證事項已有相當之證明，被告欲否認其主
      張者，即不得不更舉反證，證明其反對主張之事實。倘被
      告未能提出確切之反證，則原告對其主張之事實既已為相
      當之證明，自堪信為真實。次按各共有人，按其應有部分
      ，對於共有物之全部，有使用收益之權；共有物，除契約
      另有訂定外，由共有人共同管理之，民法第818 條、第82
      0 條第1 項亦分別定有明文。
   2、本件原告與丙○○、甲○○共有系爭土地，應有部分各為
      4 分之1 ，系爭土地自始即由甲○○1 人單獨使用收益，
      嗣甲○○自82年6 月20日起，先後將系爭土地出租與古阿
      成、癸○○，古阿成部分每月收取租金5 萬元，合計收取
      租金156 萬6,666 元等情，為兩造所不爭執。則甲○○對
      系爭土地既有使用收益之事實，原告就系爭土地本於共有
      人之地位，請求按其應有部分分配其利益，即已盡其舉證
      之責，被告抗辯各共有人就系爭土地有分管之協議，自應
      由被告對此有利於己之事實，負證明之責任。本院依被告
      聲請，傳喚共有人之一即丙○○到庭結證，依其證述，系
      爭土地雖自始由甲○○使用，但當時是母親過世之前不希
      望兄弟分食，故表示土地讓甲○○使用，母親由甲○○扶
      養，土地的稅金由其餘的兄弟來支付。因母親過世後，再
      繼續支付稅金已經不堪負荷，所以才向甲○○要求出租土
      地的利益，兄弟間並沒有討論該土地要給甲○○使用收益
      等語（卷第123 、124 頁）。可見其等母親過世前，對於
      系爭土地之利用，在母親主導及孝養母親之前提下，耕作
      及納稅各有分擔，應認係以該甲○○耕作及奉養母親為前
      提條件，合意由甲○○就系爭土地為單獨使用收益之權。
      惟其等母親於77年7 月24日過世，系爭土地亦早於75年間
      即變更地目為建地，甲○○已無耕作，任其閒置，為兩造
      所不爭，則甲○○務農耕作及其等奉養母親之前提既已不
      復存在，除另有約定外，自不能僅由甲○○一人為使用收
      益，各共有人就系爭土地按其應有部分均得主張管理、使
      用及收益之權利。茲被告既不能舉證其等另有分管契約存
      在，即不能為其有利之認定。被告雖辯稱原告遲至93年間
      始向甲○○請求不當得利，可見其等有默示之分管協議等
      語，然母親辭世，兄弟爭財，本非光彩之事，故原告陳稱
      因甲○○為大哥，故前僅私下口頭請求，應非無稽，故縱
      使原告多年後始起訴為具體之請求，仍無法藉此反證其等
      有分管契約存在，被告所辯，尚無可採。
（二）如原告主張為真，其每人可請求之金額為若干？
   1、甲○○自82年6 月20日起至85年1 月31日止，將2329號土
      地出租與古阿成，每月收取租金5 萬元，合計收取租金
      156 萬6,666 元之事實，為被告所不爭，應信為真。
   2、甲○○嗣其又將系爭土地出租與癸○○，其中自93年8 月
      10日起至94年3 月9 日止共7 個月，每月收取租金9 萬元
      ，自94年3 月10日起至97年11月9 日止共44個月，每月收
      取租金7 萬元，合計收取租金371 萬元之事實，業據原告
      提出土地租賃契約及房屋租賃契約附卷為憑（卷第10-1 5
      頁）。雖依上開土地及房屋租約，癸○○係自93年8 月10
      日開始承租，租金前半年每月為9 萬元，後來每月應為10
      萬元，惟癸○○到庭證稱「因為當時我承租的是釣蝦場租
      金7 萬，我整理好後，向被告表示釣蝦場後面有一塊土地
      與釣蝦場相連，我表示要承租作為停車場，被告說要3 萬
      ，我說這樣我不划算，被告就收我2 萬，所以之前幾個月
      才會支付9 萬元租金，但是後來我跟被告商量，被告同意
      每月收7 萬，但我不記得支付9 萬元是付了幾個月」等語
      。對此被告表示「我這邊有93年8 、9 、10、11、12月及
      94年1 、2 月的存摺，當時證人癸○○這7 個月都是匯款
      9 萬元，之後每個月匯款是7 萬元」等語，原告則稱「同
      意減縮聲明後具狀陳報」，被告復表示「如果原告減縮租
      金聲明與證人陳述一致，對原告減縮沒有意見」等語（卷
      第126 頁）。嗣原告即依證人證述及被告所稱轉帳資料，
      更正為上開之請求，則此部分原告之主張亦有憑據，應予
      採認。
   3、按各共有人按其應有部分，對於共有物之全部雖有使用收
      益之權，惟共有人對共有物之特定部分使用收益，仍須徵
      得他共有人全體之同意，非謂共有人得對共有物之全部或
      任何一部有自由使用收益之權利。如共有人不顧他共有人
      之利益，而就共有物之全部或一部任意使用收益，即屬侵
      害他共有人之權利（最高法院62年台上字第1803號判例意
      旨參照）。本件被告向古阿成收取之租金為156 萬6,666
      元；自癸○○收取之租金為371 萬元【計算式：9 萬元×
      7 ＋7 萬元×44＝371 萬元】，合計自系爭土地收取之租
      金為527 萬6,666 元，均未徵得原告之同意，亦未按原告
      應有部分各4 分之1 之比例分配與原告，自屬無法律上原
      因而受有利益，致原告每人各受有131 萬9,166 元【計算
      式：0000000 ÷4 ＝0000000.5 （小數點以下原告未主張
      ）】之損害，則原告請求被告如數給付各原告上開金額及
      其法定遲延利息，即有理由，應予准許。
（三）原告請求被告自97年11月10日起至與癸○○租賃關係終止
      時止，按月於每月11日各給付原告1 萬7,500 元，有無理
      由？
   1、按請求將來給付之訴，以有預為請求之必要者為限，得提
      起之，民事訴訟法第246 條定有明文。被告將系爭土地出
      租與癸○○使用，收取租金，但並未按原告應有部分比例
      分配與原告，業如前述，而被告與癸○○租賃關係迄今仍
      然存在，則原告顯然有預為請求之必要。雖被告辯稱租金
      日後有變動之可能，癸○○亦可能不繳租金等語，然此係
      別一問題，非得據為原告不得預為請求之理由，所辯不足
      憑採。
   2、依癸○○證述，目前承租系爭土地按月給付被告租金為7
      萬元等語，此為被告自承在卷，而自93年8 月10日甲○○
      與癸○○訂定租約之日起至本院言詞辯論終結時止，被告
      均未給付各原告按其應有部分應受分配之租金，則被告確
      有到期不履行債務之虞，是原告另依不當得利之法律關係
      ，預為請求被告自97年11月10日起至癸○○終止承租系爭
      土地時止，按月於每月11日給付原告各1 萬7,500 元【計
      算式：70000 ÷4 ＝17500 】，即屬有據，應予准許。
六、綜上所述，原告依據不當得利之法律關係，請求被告給付各
    原告各131 萬9,166 元，及自起訴狀繕本送達翌日即97年5
    月27日起至清償日止，按年息百分之5 計算之利息。及被告
    應自97年11月10日起至癸○○終止承租系爭土地時止，按月
    於每月11日給付各原告1 萬7,500 元，為有理由，應予准許
    。
七、兩造均陳明願供擔保，請准宣告假執行及免為假執行，核無
    不合，爰分別酌定相當擔保金額後准許之。
八、據上論結，本件原告之訴為有理由，依民事訴訟法第78條、
    第390 條第2 項、第392 條第2 項，判決如主文。
中    華    民    國    98    年    4    月    16    日
                  民事第三庭  審判長法  官  朱玲瑤
                                    法  官  陳宛榆
                                    法  官  李嘉益
以上正本證明與原本無異。
如對本判決上訴，須於判決送達後20日內向本院提出上訴狀，同
時表明上訴理由（原判決所違背之法令及其具體內容或依訴訟資
料可認為原判決有違背法令之具體事實）；如已於本判決宣示後
送達前提起上訴者，應於判決送達後10日內補具上訴理由（均須
按他造當事人之人數附繕本）。
中    華    民    國    98    年    4     月    17    日
                                    書記官  陳瓊芳


司法院資訊處製作；財團法人民間司法改革基金會備份。
